【裁判字號】    95,訴,1745
【裁判日期】    951019
【裁判案由】    勞保
【裁判全文】
臺北高等行政法院判決
                                     95年度訴字第01745號
                              .
原      告  丙○○
            丁○○
            戊○○
            己○○
            乙○○
兼  共  同
訴訟代理人  甲○○
被      告  勞工保險局
代  表  人  庚○○（總經理）
訴訟代理人  辛○○
            壬○○
上列當事人間因勞保事件，原告不服行政院勞工委員會中華民國
95年3 月17日勞訴字第0950001309號訴願決定（發文日期：95年
3 月24日），提起行政訴訟。本院判決如下：
    主  文
原告之訴駁回。
訴訟費用由原告連帶負擔。
    事  實
一、事實概要：
    原告之被繼承人何碧桃原以臺中縣西服業職業工會為投保單
    位，參加勞工保險為被保險人。何碧桃於民國（下同）84年
    1 月28日自該工會退保，復於93年1 月9 日由該會申報復保
    。原告甲○○以何碧桃於94年2 月27日因肺惡性腫瘤死亡，
    於94年3 月29日（被告收文日期）檢據申請本人死亡給付，
    及於94年3 月31日（被告收文日期）檢據以何碧桃因肺腺癌
    於行政院國軍退除役官兵輔導委員會臺中榮民總醫院（下稱
    臺中榮民總醫院）就診，申請93年7 月5 日至94年2 月27日
    傷病給付。案經被告審查，以94年7 月28日保承職字第0946
    0354730 號函（下稱原處分），以何碧桃加保後無實際從事
    本業之事實，不得由臺中縣西服業職業工會申報加保，依勞
    工保險條例第24條規定，核定自93年1 月9 日起取消何碧桃
    之被保險人資格，已繳保險費依勞工保險條例第16條第2 項
    規定，不予退還，至何碧桃因肺腺癌於93年7 月5 日至94年
    2 月27日斷續住院及於94年2 月27日死亡，係退保後發生之
    事故，不符勞工保險條例第19條第1 項規定，又其於84年1
    月28日自前一投保單位退保至其因該病住院及死亡之日已逾
    1 年，無勞工保險條例第20條規定之適用，所請傷病給付及
    本人死亡給付不予給付。原告甲○○不服，向勞工保險監理
    委員會申請審議，經該會以94年12月6 日94保監審字第2972
    號審定書駁回；原告甲○○仍不服，提起訴願遭決定駁回後
    ，遂提起行政訴訟。嗣丙○○、丁○○、戊○○、己○○、
    乙○○亦追加起訴為原告。
二、兩造聲明：
  (一)原告聲明：
    1.訴願決定、爭議審定及原處分除後開第2 項部分外均撤銷。
    2.確認原處分關於取消何碧桃被保險人資格部分為違法。
    3.應命被告作成核付原告傷病給付新臺幣（下同）24,100元
      、死亡給付703,500 元，共計727,600 元之行政處分。
    4.訴訟費用由被告負擔。
  (二)被告聲明：如主文所示。
三、兩造之爭點：
  (一)原告主張：
    1.被保險人何碧桃於93年1 月9 日申請復保時業經臺中縣西
      服業職業工會之會員資格審議通過，有該工會會員資格查
      訪紀錄表可稽，依該會員資格查訪紀錄表之記載，足證何
      碧桃於93年1 月9 日加保時確實有從事成衣加工等工作，
      則縱其於93年5 月間因身體不適，繼於93年7 月5 日經臺
      中榮民總醫院檢查始發現罹患肺腺癌，依最高行政法院（
      89年7 月1 日改制前為行政法院）77年度判字第876 號判
      決意旨，亦不容被告恣意取消其被保險人資格。
    2.依經驗法則，儂來服裝行僅係一般商號，小額經營，對於
      洋裝加工且工資僅是80元到200 元，不會如規模的服裝公
      司核發薪資表；代工工作本即臨時性，時有時無，被告俟
      經多日卻要求小額資本經營之商號提出薪資具領證明，始
      認定有從事本業工作之事實，實強人所難。依該服裝行負
      責人呂振生於查訪時稱何碧桃斷續為其店從事洋裝加工有
      數年之久，一直代工到93年7 、8 月左右為止，大部分何
      碧桃自行前往該店取貨、交貨，每件洋裝工資大約介於80
      元到200 元左右等語，證明93年1 月9 日起至同年7 、8
      月間何碧桃確有從事本業工作之事實。
    3.第三人游飛鳩、林秀霞及陳蔡美嬌亦證稱92、93年間偶而
      會拿衣服給何碧桃修改等語，坊間衣服修改乃司空見慣之
      交易，且衣服修改之工資通常僅80元或100 元，被告要求
      原告提出從業計酬之具體積極事證資料云云，惟修改褲長
      、換拉鍊須提出何種具體積極事證資料，游飛鳩等人僅與
      何碧桃修改衣服，渠等經查訪之證述已屬具體。
  (二)被告主張：
    本件經被告派員訪查，無何碧桃加保後實際從事本業工作之
    具體工作證明及薪資所得等相關資料憑稽，難謂何碧桃加保
    後有實際從事本業工作之事實。又原告甲○○前於被告訪查
    時以無保留何碧桃交易紀錄，於審議時卻補具何碧桃從業筆
    記本影本，惟查該筆記本所載均係日常支出流水帳細目，且
    未載明年月日，尚不足採。另原告雖檢附臺中縣西服業職業
    工會會員資格訪查記錄表為證，惟前經被告訪查該工會時，
    據該工會勞保經辦人表示，因目前存檔太多，故有關會員入
    會申請資料在其退會後即行銷毀，僅能提供審查資格相關會
    議記錄供參考，而原告卻於事後提出會員資格訪查記錄表，
    且其歷經審議及訴願均未能提出該資料，卻於訴訟時遽然提
    出，其真偽顯有可議，況縱屬真實，上開會員資格訪查記錄
    表影本亦非足證何碧桃加保後確有從業之具證事證，尚難採
    認。被告核定取消何碧桃被保險人資格，並否准所請傷病給
    付及死亡給付，並無不合。
    理  由
一、原告起訴時，被告之代表人為史哲，嗣於訴訟中變更為庚○
    ○，茲據新任代表人具狀聲明承受訴訟，核無不合，應予准
    許。
二、按「原告訴狀送達後，原告不得將原訴變更或追加他訴。但
    經被告同意，或行政法院認為適當者，不在此限。」、「有
    左列情形之一者，訴之變更或追加，應予准許：一、訴訟標
    的對於數人必須合一確定者，追加其原非當事人之人為當事
    人。…。」行政訴訟法第111 條第1 項及第3 項第1 款定有
    明文。關於訴訟標的傷病給付請求權部分，按傷病給付係填
    補被保險人因傷病不能工作，以致未能取得原有薪資之損害
    ，屬於被保險人之財產上權利，被保險人生前若未行使，死
    亡後為被保險人之遺產，得由全體繼承人承受，且在分割遺
    產前，為各繼承人公同共有（民法第1148條、第1151條參照
    ），是各繼承人如起訴請求，該為訴訟標的之法律關係對於
    各繼承人有合一確定之必要。關於訴訟標的死亡給付請求權
    部分，按死亡給付（包括遺屬津貼及喪葬津貼），係遺屬津
    貼及喪葬津貼受益人（為被保險人之遺屬；若無勞工保險條
    例第63條、第64條之遺屬，則實際支出喪葬費用之人為喪葬
    津貼受益人）因被保險人死亡而具有之請求權，乃基於受益
    人本身之權利而得請領，非因繼承而來，其訴訟標的之法律
    關係對於各受益人雖非有合一確定之必要，但若由其中一位
    受益人單獨請求全部之死亡給付，並非適法，由其餘受益人
    追加為原告而請求全部之死亡給付，尚難謂不合。本件於原
    告甲○○起訴後，被保險人何碧桃之其餘繼承人即丙○○、
    丁○○、戊○○、己○○、乙○○亦追加起訴為原告，核其
    請求傷病給付請求權之訴訟標的對於全體繼承人應合一確定
    ，死亡給付請求權之訴訟標的雖非應合一確定，但因其請求
    全部之死亡給付，本院認為適當，應予准許。
三、原告主張：被保險人何碧桃於93年1 月9 日申請復保時業經
    臺中縣西服業職業工會之會員資格審議通過，依該會員資格
    查訪紀錄表之記載，足證何碧桃於93年1 月9 日加保時確實
    有從事成衣加工等工作，則縱其於同年5 月間因身體不適，
    繼於同年7 月5 日經臺中榮民總醫院檢查始發現罹患肺腺癌
    ，亦不容被告恣意取消其被保險人資格。且儂來服裝行僅係
    一般商號，小額經營，對於洋裝加工且工資僅是80元到20 0
    元，不會如規模的服裝公司核發薪資表，而代工工作本即臨
    時性，時有時無，被告卻要求小額資本經營之商號提出薪資
    具領證明，始認定有從事本業工作之事實，實強人所難。依
    該服裝行負責人呂振生及第三人游飛鳩、林秀霞及陳蔡美嬌
    等亦證稱92、93年間偶而會拿衣服給何碧桃修改等語，已屬
    具體。據此，依行政訴訟法第5 條第2 項、第6 條第1 項、
    勞工保險條例第33條及第63條規定，求為判決如聲明所示云
    云。
四、被告則以：被保險人何碧桃於84年1 月28日自臺中縣西服業
    職業工會退保，93年1 月9 日由該會申報復保（停保近9 年
    ），其於93年7 月5 日至94年2 月27日斷續住院，申請傷病
    給付，嗣於94年2 月27日因肺惡性腫瘤死亡，其配偶即原告
    甲○○申請死亡給付。案經被告派員訪查），無何碧桃加保
    後實際從事本業工作之具體工作證明及薪資所得等相關資料
    憑稽，難謂何碧桃加保後有實際從事本業工作之事實，被告
    乃依勞工保險條例第6 條第1 項、第16條第2 項、第19條第
    1 項、第20條及第24條規定），以原處分核定自93年1 月9
    日起取消何碧桃被保險人資格，並否准所請傷病給付及死亡
    給付，並無違誤，求為判決駁回原告之訴等語。
五、按勞工保險條例第6 條第1 項第7 款規定：「年滿15歲以上
    ，60歲以下之左列勞工，應以其雇主或所屬團體或所屬機構
    為投保單位，全部參加勞工保險為被保險人：…七、無一定
    雇主或自營作業而參加職業工會者。…」第16條2 項規定：
    「勞工保險之保險費一經繳納，概不退還。但非歸責於投保
    單位或被保險人之事由所致者，不在此限。」第19條第1 項
    規定：「被保險人或其受益人，於保險效力開始後，停止前
    發生保險事故者，得依本條例規定，請領保險給付。」第20
    條規定：「（第1 項）被保險人在保險有效期間所發生之傷
    病事故，於保險效力停止後，必須連續請領傷病給付或住院
    診療給付者，1 年內仍可享有該項保險給付之權利；傷病給
    付期限依第35條及第36條規定；住院診療之被保險人經保險
    人自設或特約醫院認為可出院療養時應即出院。（第2 項）
    被保險人依前項規定連續請領保險給付期間內，因同一傷病
    及其引起之疾病致殘廢或死亡者，仍得請領殘廢給付或死亡
    給付。其非因病癒而經保險人自設或特約醫院同意出院後，
    在保險效力停上之日起1 年內，因同一傷病及其引起之疾病
    致殘廢或死亡者亦同。」第24條規定：「投保單位故意為不
    合本條例規定之人員辦理參加保險手續，領取保險給付者，
    保險人應依法追還；並取消該被保險人之資格。」勞工保險
    條例施行細則第11條第1 項：「本條例第6 條第1 項第7 款
    及第8 款所稱無一定雇主勞工，指經常於3 個月內受僱於非
    屬同條例第1 款至第5 款規定之2 個以上不同之雇主，其工
    作機會、工作時間、工作量、工作場所、工作報酬不固定者
    。」
六、原告之被繼承人何碧桃原於79年4 月19日以臺中縣西服業職
    業工會為投保單位，參加勞工保險為被保險人，嗣何碧桃於
    84年1 月28日自該工會退保，復於93年1 月9 日由該會申報
    復保，原告甲○○以何碧桃於94年2 月27日因肺惡性腫瘤死
    亡，於94年3 月29日檢據以何碧桃因肺腺癌於臺中榮民總醫
    院就診，申請本人死亡給付，及於94年3 月31日檢據申請93
    年7 月5 日至94年2 月27日傷病給付等情，為兩造所不爭，
    並有勞工保險被保險人投保資料表明細附本院卷、勞工保險
    加保申報表、勞工保險本人死亡給付申請書、勞工保險傷病
    給付申請書、臺中榮民總醫院診斷證明書、死亡證明書附原
    處分卷足稽，為可確認之事實。
七、本件之爭執，在於被保險人93年1 月9 日由臺中縣西服業職
    業工會申報加保時及其後，有無實際從事本業之事實？經查
    ：
  (一)勞工保險係在職保險，實際從事本業工作並以所獲報酬之無
    一定雇主勞工或自營作業者，始得依勞工保險條例第6 條第
    1 項第7 款規定，由所屬本業職業工會申報加保，何碧桃84
    年1 月28日由臺中縣西服業職業工會退保，時隔近9 年，於
    93年1 月9 日始由臺中縣西服業職業工會申報加保，自應以
    加保時及其後有從事西服業本業工作之事實為必要。按被保
    險人之勞保加保係採申報作業，勞保投保資格經所屬投保單
    位審查後向被告申報加保，若加保表資料填寫齊全，被告即
    受理其加保，並開始收繳保險費，惟被告認為有必要時，仍
    得依勞工保險條例第24條、第28條規定，調查其投保資格，
    故經投保單位申報加保並按時繳納勞保保險費並不表示即具
    合法勞保加保資格，若經被告查明其投保資格不符規定，被
    告仍應依勞工保險條例第24條規定取消其被保險人資格。本
    件參以被告所屬台中縣辦事處94年4 月18日保中縣辦字第04
    19號函，其經訪查臺中縣西服業職業工會經辦勞保之員工表
    示因目前存檔太多，有關會員入會申請資料在其後即行銷毀
    ，僅能提供審查資格相關會議紀錄供參等語，而依其會議紀
    錄所載「：江芳綺等48人加入為會員，其資格請追認案。決
    議：照案通過」等語，顯未就何碧桃之被保險人資格實質審
    查，自不得以經投保單位臺中縣西服業職業工會申報加保，
    即認被保險人何碧桃加保當時具有合法勞保加保資格。原告
    雖於起訴後提出臺中縣西服業職業工會之93年1 月8 日會員
    資格查訪記錄表，顯與該工會前所稱不符，且其歷經審議及
    訴願程序均未能提出該資料，卻於訴訟時提出，已難遽認真
    實可採。
  (二)原告固主張：何碧桃於93年1 月9 日起至同年7 、8 月間確
    有從事本業工作之事實云云。經被告派員訪查，據原告甲○
    ○陳稱：其妻何碧桃生前即在自家內從事成衣代工工作有數
    年之久，平時自儂來服裝行拿西褲、洋裝回家加工，完成後
    再拿回服裝行計算工資並直接領取現金，至何碧桃是否有另
    為他人代工並不清楚云云，無法提供任何足可佐證何碧桃從
    業、工資單據、簽收資料等具體相關資料；儂來服裝行負責
    人呂振生陳稱：該店領有證照，從事洋裝製造、批發工作，
    平時並未僱用固定員工，而係除自己做外，其他則請家庭代
    工加工，何碧桃斷續為其店從事洋裝加工有數年之久，一直
    代工到93年7 、8 月左右為止，大部分何碧桃係自行前往該
    店取貨、交貨，每件洋裝工資大約介於80元到200 元左右云
    云，亦無法提供任何交易紀錄、工資單據佐證。嗣原告甲○
    ○又提出陳塗金、蔡宜軒、蔡秀香、游飛鳩、林秀霞及陳蔡
    美嬌等人之證明書，並經被告再派員訪查，據陳塗金、蔡宜
    軒陳稱：何碧桃於92年、93年間曾為彼等從事修改衣服及家
    庭代工成衣縫製工作云云，然渠等皆無法提供任何足證何碧
    桃有工作之紀錄及工資計算單據等相關資料佐證；蔡秀香陳
    稱：其與先生一同開設祥綺時裝行，領有證照，何碧桃有時
    於其店從事衣服縫製，有時由其本人拿回家代工，該行已於
    2 、3 年前即已結束營業，且何碧桃自何時起至何時止為其
    店代工成衣，因時間久遠，確實日期已不太記得，有關點工
    資料亦因其店已結束營業早已丟棄云云，以蔡秀香既稱其時
    裝店於2 、3 年前（91、92年）即已結束營業，顯然何碧桃
    於93年1 月9 日加保後應無為該店從事代工工作；至其餘游
    飛鳩、林秀霞及陳蔡美嬌等人所出具之證明書僅係空泛說明
    ，並無何碧桃從業計酬之具體積極證據資料足佐。至原告於
    申請審議時補具所稱何碧桃從業筆記本影本附卷，惟此與原
    告甲○○前於被告訪查時並無保留何碧桃交易紀錄已有牴觸
    ，且該影本內所載均係日常支出流水帳細目，亦未載年月日
    ，無法勾稽作為何碧桃從業之確實證據。此外，並無任何足
    可證明被保險人何碧桃確有實際從事本業之相關具體事證，
    難謂何碧桃加保時及其後有實際從事本業之事實。原告上開
    主張，要非可採。
  (三)關於被告調取被保險人何碧桃於臺中榮民總醫院就診病歷資
    料，何碧桃因胸口持續疼痛數週及肺積水於93年6 月24日至
    沙鹿光田醫院就診，經診斷可能為肺癌及肝轉移，其於93年
    7 月1 日至臺中榮民總醫院門診，93年7 月5 日在臺中榮民
    總醫院住院，確定診斷為肺腺癌併有頸淋巴腺侵犯、肝轉移
    ，93年7 月10日接受化學治療，93年7 月13日出院，93年7
    月20日門診化學治療，93年7 月28日住院，93年7 月29日接
    受化學治療，於93年7 月31日出院，93年8 月5 日門診追蹤
    治療，迄至94年2 月27日斷續住院，嗣於94年2 月27日因肺
    惡性腫瘤死亡。可知何碧桃於93年7 月5 日確定診斷為肺腺
    癌併有頸淋巴腺侵犯、肝轉移，即斷續住院，接受多次化學
    治療後，並未治癒，且所患肺腺癌繼續惡化並無緩解，於94
    年2 月27日因肺惡性腫瘤死亡，足見何碧桃於93年7 月5 日
    後應已無從事西服業之一般勞作能力（惟何碧桃於此次加保
    後至93年7 月5 日前後均無實際從事本業之事實，已如前述
    ）。原告甲○○於被告訪查時陳稱：何碧桃93年6 月後仍持
    續工作，直到94年1 月時病情加劇才無法再從事工作云云，
    所述顯與何碧桃當時身體狀況不合，併此指明。
八、從而，原處分以被保險人何碧桃此次93年1 月9 日加保後無
    實際從事本業之事實，不得由臺中縣西服業職業工會申報加
    保，乃依勞工保險條例第24條規定，核定自93年1 月9 日起
    取消何碧桃之被保險人資格，已繳保險費依勞工保險條例第
    16條第2 項規定，不予退還，至何碧桃因肺腺癌於93年7 月
    5 日至94年2 月27日斷續住院及於94年2 月27日死亡，係退
    保後發生之事故，不符勞工保險條例第19條第1 項規定，又
    其於84年1 月28日自前一投保單位退保至其因該病住院及死
    亡之日已逾1 年，無勞工保險條例第20條規定之適用，所請
    傷病給付及本人死亡給付不予給付，依法洵無不合。
九、綜上所述，原處分之認事用法並無違誤，爭議審定及訴願決
    定遞予維持，亦無不合，原告訴請如聲明所示，為無理由，
    應予駁回。
據上論結，本件原告之訴為無理由，爰依行政訴訟法第104條，
民事訴訟法第85條第2項前段，判決如主文。
中    華    民    國    95    年    10    月   19     日
                        第五庭審判長法  官  張瓊文
                                    法  官  蕭忠仁
                                    法  官  胡方新
上為正本係照原本作成。
如不服本判決，應於送達後20日內，向本院提出上訴狀並表明上
訴理由，如於本判決宣示後送達前提起上訴者，應於判決送達後
20日內補提上訴理由書（須按他造人數附繕本）。
中    華    民    國    95    年    10    月   19     日
                                    書記官  陳幸潔


司法院資訊處製作；財團法人民間司法改革基金會備份。
